臺灣高等法院高雄分院刑事判決　　　　95年度上訴字第2020號
上　訴　人
即　被　告　辰○○
選任辯護人　郭清寶律師
上列上訴人因偽造有價證券等案件，不服臺灣屏東地方法院94年
度訴字第564 號中華民國95年 9月22日第一審判決（起訴案號：
臺灣屏東地方法院檢察署94年度偵字第1406號；併案審理案號：
同署94年度偵字第3809號、94年度他字第1370號），提起上訴，
本院判決如下：
    主  文
原判決撤銷。
辰○○連續意圖供行使之用，而偽造有價證券，處有期徒刑貳年
。緩刑肆年。如附表所示偽造之本票共壹佰參拾張及偽造之「乙○○」、「丁○○」、「卯○○」、「庚○○」印章各壹枚，均
沒收。
      事  實
一、辰○○基於意圖為自己不法所有及意圖供行使之用而偽造有
    價證券之概括犯意，於民國90年12月23日自任會首，召集己○○、甲○○、丑○○、寅○○、癸○○、壬○○、辛○○
    、丙○○○、子○○、巳○○、廖玉、戊○○等人（下稱
    己○○等12人）參加互助會，並虛列「乙○○」、「丁○○
    」為人頭會員，每會金額新臺幣（下同）2 萬元，採內標制
    （即得標死會會員每月仍繳交2 萬元固定金額會款，未得標
    之活會會員則按月繳交以2 萬元扣除得標利息後之金額），
    會員連同會首共55人（扣除人頭會員2 人，實際上僅有53人
    ），得標會員需另覓一人為保證人，共同簽發本票予其他活
    會會員，致使己○○等活會會員陷於錯誤而加入互助會，並
    交付首會會款（即會頭錢），合計詐得104 萬元（即扣除人
    頭會員及會首本身之會份再乘以1 會之會錢），並於不詳時
    間，在屏東縣車城鄉某不詳店名之刻印店，利用不知情之不
    詳成年刻印者，偽造「卯○○」之印章1 枚，復於90年12月
    23日開標當天，在其上開住處，偽造發票人、票號、發票日
    及票面金額如附表編號1 所示內容之本票52張（扣除人頭會
    員2 人），並蓋用上開印章後，由辰○○持向己○○等活會
    會員行使，致該等會員陷於錯誤，如數交付會頭錢予辰○○
    。前開互助會每次開標地點均在辰○○位於屏東縣車城鄉○○村○○路163 號住處。欲標會者須以標單填寫姓名及金額
    後投標，得標人並應簽發本票予其他活會會員以供擔保。辰
    ○○起會後即利用大多數會員未前來投標及彼此不甚熟悉之
    機會，先後於91年8 月23日及92年7 月23日，在上開地點，
    以偽簽前開虛列人頭「丁○○」、「乙○○」名義之署名並
    填寫所出利息2,100 元及3,000 元之方式，偽造屬準私文書
    之標單2 紙（未扣案），參與投標行使，得標後，再於不詳
    時間，在屏東縣車城某不詳店名之刻印店，利用不知情之不
    詳成年刻印者，偽造上開「丁○○」、「乙○○」及共同發
    票人「庚○○」等人之印章共3 枚，復先後在開標時間，即
    91年8 月23日及92年7 月23日，在上開地點，連續偽造發票
    人、票號、發票日及票面金額如同附表編號2 、3 所示內容
    之本票共78張，並蓋用前述印章在本票上後，由辰○○持向
    己○○等活會會員行使，並佯稱該會係分別由「丁○○」、
    「乙○○」得標，致該等會員陷於錯誤，分別如數交付當月
    活會會款78萬7 千6 百元（冒用「丁○○」名義得標部分，
    扣除標金2,100 元，每會活會應繳會款17,900元，扣除1 會
    人頭會，活會數共44會，17,900元×44會＝787,600 元）、
    57萬8 千元（冒用「乙○○」名義得標部分，扣除標金3,00
    0 元，每會活會應繳會款17,000元，活會數共34會，17,000
    ×34＝578,000 元）予辰○○，以上開手法連續詐財多次，
    前後共計詐得240 萬5 千6 百元。嗣於93年8 月23日收取會
    款後宣告止會，己○○等12人活會會員追查參加互助會人員
    時，始知「乙○○」、「丁○○」均為遭冒名參加之會員，
    而知上情。
二、案經己○○等12人訴由臺灣屏東地方法院檢察署檢察官偵查
    起訴及併案審理。
      理  由
壹、程序部分：
    按證人己○○、甲○○、丑○○、癸○○、壬○○、辛○○
    、巳○○、廖玉、戊○○、黃宋龍妹、乙○○、丁○○於
    臺灣屏東地方法院檢察署檢察事務官詢問時之陳述，依刑事
    訴訟法第159 條第1 項規定，本屬審判外之陳述，不得作為
    證據，惟因被告於本院審判調查證據時，當事人及辯護人，
    並未於言詞辯論終結前聲明異議，已經本院記明筆錄可查，
    並經本院於審判期日當庭提示並告以要旨，被告均表示沒有
    意見，經審酌證人接受詢問之時，並無證據證明有任何不法
    取供之情狀，依刑事訴訟法第159 條之2 及第159 條之5 第
    2 項規定，本院認其在檢察事務官詢問時之陳述，具有證據
    能力。
貳、實體部分：
一、上開事實，業據上訴人即被告辰○○於偵查中、原審及本院
    審坦承不諱，核與證人即告訴人己○○、甲○○、丑○○、
    癸○○、壬○○、辛○○、巳○○、廖玉、戊○○、黃宋
    龍妹、乙○○、丁○○於偵查中指述相符（發查卷第21至24
    頁、41至44頁），又互助會會單上虛列之人頭會員「乙○○
    」為被告之舅舅之子，「丁○○」為被告舅舅，業據被告於
    本院自承在卷（本院95年12月1 日準備程序筆錄第2 頁），
    且渠2 人並未參加互助會，及卯○○及庚○○均未同意被告
    以渠等名義簽發本票乙節，亦分據證人柯文正、丁○○於偵
    查中及證人卯○○、庚○○於原審證述在卷（發查卷第77至
    78、原審卷第57至58、161 頁），並有互助會會單1 紙及本
    票36紙在卷可稽（發查卷第8 至11、27至33、52至54、55至
    58、59至70頁），則被告確有利用人頭詐標會款之不法所有
    意圖，至為明確，是被告之自白與事實相符，堪足採信。本
    件事證明確，被告犯行，洵堪認定。
二、按民間互助會之標單，通常僅填寫一定之金額及姓名，如單
    從該記載內容之形式觀之，殊無法瞭解其為何種用意之證明
    ，而必須依據習慣或特約，始足以表示該一定之金額即為標
    取會款之利息，該姓名即為標取會款之會員，故偽造該標單
    應認為偽造同法第220 條以文書論之私文書（最高法院74年
    台上字第5612號判決參照）。因此本件被告虛列人頭會員，
    並冒用人頭會員名義偽造載有會員名字及競標利息之標單，
    而行使得標，足以生損害於冒標時仍為活會之會員，進而詐
    取他人財物，且為掩飾冒標犯行，再偽造他人印章、蓋用產
    生印文及偽造署押，簽發本票。核被告所為，係犯刑法第20
    1 條第1 項之偽造有價證券罪，同法第216 條、第220 條第
    1 項、第210 條之行使偽造準私文書罪及同法第339 條第1
    項之詐欺取財罪。又其並無召集及進行互助會之真意，竟召
    集互助會詐得會頭款，並於完會前宣告止會，此部分亦係犯
    刑法第339 條第1 項之詐欺取財罪。被告在本票上偽造印文
    、署名之行為為偽造有價證券之一部，應為偽造有價證券之
    行為所吸收，而行使偽造有價證券之輕度行為又為偽造有價
    證券之重度行為所吸收，均不另論罪。被告分別同時偽造多
    張「卯○○」、「丁○○」、「庚○○」、「乙○○」之本
    票，各應分別論以接續犯。又被告於標單中偽造「卯○○」
    、「丁○○」、「庚○○」、「乙○○」等人署名之行為，
    為偽造標單之階段行為，偽造標單之低度行為又為行使之高
    度行為所吸收，均不另論罪。被告詐取入會會員之會頭錢，
    及以人頭會員標會之方式詐取活會會員金錢之行為，均侵害
    多數人法益，係一行為觸犯數相同罪名，均應論以想像競合
    犯，應依刑法第55條之規定，從一重處斷。其先後多次行使
    偽造準私文書、偽造有價證券及詐欺取財犯行，時間緊接，
    所犯罪名相同，顯均係基於概括犯意反覆為之，應各依刑法
    第56條之規定，認係連續犯，以一罪論。又被告行為後，刑
    法第56條連續犯之規定，業於94年1 月7 日修正公布刪除，
    並於95年7 月1 日施行，則被告之犯行，因行為後新法業已
    刪除連續犯之規定，此刪除雖非犯罪構成要件之變更，但顯
    已影響行為人刑罰之法律效果，自屬法律有變更，依新法第
    2 條第1 項規定，比較新、舊法結果，仍應適用較有利於被
    告之行為時法律即舊法論以連續犯（最高法院95年第8 次刑
    事庭會議決議參照）。又被告行為後，修正後之刑法刪除第
    55條關於牽連犯之規定，被告所犯上揭連續行使偽造準私文
    書罪、連續偽造有價證券罪及連續詐欺取財罪具有牽連犯之
    關係，依修正前即行為時之規定，應從一重之連續偽造有價
    證券罪處斷；依修正後之刑法既已刪除牽連犯之規定，則所
    犯上述各罪應依數罪併罰之規定分論併罰。比較新舊法之規
    定，修正後之規定並非較有利於被告，依刑法第2 條第1 項
    之規定，應適用行為時之法律，即適用修正前刑法第55條牽
    連犯之規定，從一重之連續偽造有價證券罪處斷。被告利用
    不知情之不詳姓名成年人偽刻印章，為間接正犯。公訴人雖
    僅就被告冒名標會詐財及偽造有價證券之犯行提起公訴，然
    檢察官就犯罪事實一部起訴者，其效力及於全部，本案被告
    於90年12月23日詐騙會頭款及偽造「卯○○」、「庚○○」
    本票之事實，雖未經起訴，然與前揭起訴部分，有修正前刑
    法連續犯或牽連犯之關係，係屬裁判上一罪，為起訴效力所
    及，本院自得一併審理。又被告簽發系爭本票，並於本票共
    同發票人欄偽簽乙○○等人簽名，係為擔保其互助會之債務
    ，此與一般偽簽票據用以交付詐財行為相較，惡性尚非重大
    ，且被告年紀近70歲，其所犯係屬最低本刑3 年以上有期徒
    刑之罪，法重情輕，若處以最低法定刑猶嫌過重，尚有可憫
    恕之處，爰依刑法第59條減輕其刑。且刑有加重及減輕者，
    先加後減之。
三、原審予以被告論科，固非無見，惟查：(一)被告以人頭會員參
    加互助會，顯然於邀集互助會時，即有不法所有之意圖，原
    判決認定被告至冒標互助會款時始有不法所有意圖，尚有未
    合；(二)本件被告詐騙金額，並非無法計算，惟原判決於事實
    欄對此未為記載，亦有未洽。被告等上訴意旨，指摘原判決
    量刑過重，固無足取，然原判決既有上述可議，自應由本院
    將原判決撤銷改判。審酌被告並無前科，犯後坦承犯行，態
    度尚屬良好，雖多次冒標互助會會員會款，並進而偽造本票
    持以行使，擔保活會會員債權，使各該活會會員陷於錯誤，
    將會款交付被告，擾亂社會交易秩序及有價證券流通之信賴
    ，然已坦承犯行，且與部分告訴人達成民事和解，其餘未和
    解之告訴人亦已經由法院之參與分配，獲償約3 成之分配款
    ，減輕告訴人所受損害等一切情狀，量處如主文第2 項所示
    之刑，以資懲儆。附表所示本票130 張及偽造「乙○○」、
    「丁○○」、「庚○○」、「卯○○」共4 枚均不能證明已
    滅失，應分別依刑法第205 條及第219 條規定宣告沒收。因
    本票既已沒收，其上偽造之印文、署押即不再另行宣告沒收
    。至偽造之標單及其上署押，已由被告於得標後丟棄，業據
    其供明在卷，其既已滅失不存在，自無宣告沒收之必要，併
    此明。
四、又按被告於行為後，刑法第74條緩刑規定雖於94年2 月2 日
    修正公布，95年7 月1 日施行，惟緩刑規定，並非關於行為
    可罰性之法律規範，而係屬刑之宣告規範，無修正刑法第2
    條第1 項之適用，是以本件被告犯罪雖在前揭刑法修正條文
    施行前，惟本件裁判時係於刑法修正條文施行後，自應適用
    修正條文施行後之刑法第74條規定（參照最高法院95年第8
    次刑事庭會議決）。查被告前未曾受有期徒刑以上刑之宣告
    ，有臺灣高等法院被告全國前案紀錄表在卷可稽，茲因一時
    失慮，觸犯刑章，且已與部分告訴人等成立民事和解，其餘
    未和解之告訴人亦經由法院參與分配獲得約3 成之分配款，
    有和解書、銀行存款憑條、郵政國內匯款執據及臺灣屏東地
    方法院民事執行處強制執行金額計算書分配表等在卷可考（
    原審卷第122 至131 頁），實害減輕。經此偵審程序及科刑
    教訓，當知所警惕，應無再犯之虞，本院因認被告所受刑之
    宣告，以暫不執行為適當，併宣告緩刑4 年，以啟自新。
據上論斷，應依刑事訴訟法第369 條第1 項前段、第364 條、第
299 條第1 項前段，刑法第2 條第1 項前段、第201 條第1 項、
第216 條、第220 條、第210 條、第339 條第1 項、第59條、第
74條第1 項第1 款、第205 條、第219 條、修正前刑法第56條、
第55條 ，刑法施行法第1 條之1 ，判決如主文。
本案經檢察官羅建勛到庭執行職務。
中　　華　　民　　國　　96　　年　　1 　　月　　25　　日
            刑事第六庭    審判長法  官  王憲義
                                法  官  張盛喜
                                法  官  李璧君
以上正本證明與原本無異。
如不服本判決應於收受本判決後10日內向本院提出上訴書狀，其
未敘述上訴理由者，並得於提起上訴後10日內向本院補提理由書
狀（均須按他造當事人之人數附繕本）「切勿逕送上級法院」。
中　　華　　民　　國　　96　　年　　1 　　月　　26　　日
　　　　　　  　　　　　　　　　書記官  唐奇燕
附錄本件判決論罪科刑法條：
中華民國刑法第201條第1項：
意圖供行使之用，而偽造、變造公債票、公司股票或其他有價證
券者，處3 年以上10年以下有期徒刑，得併科3,000 元以下罰金
。
中華民國刑法第216 條：
（行使偽造變造或登載不實之文書罪）
行使第210 條至第215 條之文書者，依偽造、變造文書或登載不
實事項或使登載不實事項之規定處斷。
中華民國刑法第210條：
（偽造變造私文書罪）
偽造、變造私文書，足以生損害於公眾或他人者，處5 年以下有
期徒刑。
中華民國刑法第339條第1項：
（普通詐欺罪）
意圖為自己或第3 人不法之所有，以詐術使人將本人或第3 人之
物交付者，處5 年以下有期徒刑、拘役或科或併科1,000 元以下
罰金。
 附表：
┌──┬────┬────────────┬──────┬───┐
│編號│發 票 人│ 票                  號 │ 發  票  日 │ 金額 │
├──┼────┼────────────┼──────┼───┤
│ １ │卯○○  │161459、161427、161428、│90年12月23日│2 萬元│                        │            │
│    │        │161443、161446、161445、│            │      │                        │            │
│    │        │161460、161440、161435、│            │      │
│    │        │161437、161430共11張，其│            │      │
│    │        │餘票號不詳之本票41張，合│            │      │
│    │        │計52張（活會數應為54會，│            │      │
│    │        │惟扣除2 會人頭會，故為52│            │      │
│    │        │會）                    │            │      │
├──┼────┼────────────┼──────┼───┤
│ ２ │丁○○  │438288、438271、438285、│91年8月23日 │2 萬元│                        │            │
│    │庚○○  │438289、438287、438286、│            │      │                        │            │
│    │        │438268、438267、438256、│            │      │
│    │        │438264、438259、438275共│            │      │
│    │        │12張，其餘票號不詳之本票│            │      │
│    │        │32張，合計44張（活會數應│            │      │
│    │        │為45會，扣除1 會人頭會「│            │      │
│    │        │乙○○」部分，故為44會）│            │      │
├──┼────┼────────────┼──────┼───┤
│ ３ │乙○○  │738893、738898、739078、│92年7月23日 │2 萬元│                        │            │
│    │        │739079、739081、739083、│            │      │                        │            │
│    │        │739080、739237、739238、│            │      │
│    │        │739239、739243、739244、│            │      │
│    │        │739247共13張，其餘票號不│            │      │
│    │        │詳之本票21張，合計34張  │            │      │
└──┴────┴────────────┴──────┴───┘                                                    │        │
